【裁判字號】    94,訴,395
【裁判日期】    950628
【裁判案由】    遺產稅
【裁判全文】
高雄高等行政法院判決
                                      94年度訴字第395號
                              .
原      告  甲○○
            乙○○
            丁○○
            丙○○
            戊○○
共     同
訴訟代理人  林永發  律師
被      告  財政部台灣省南區國稅局
代  表  人  己○○  局長
訴訟代理人  壬○○
            辛○○
上列當事人間因遺產稅事件，原告不服財政部中華民國九十四年
三月三十日台財訴字第○九三○○五五七一九○號訴願決定，提
起行政訴訟。本院判決如下：
    主  文
訴願決定及原處分（含復查決定）均撤銷。
訴訟費用由被告負擔。
    事  實
一、事實概要：
    緣被繼承人謝吉山於民國（下同）九十年七月十八日死亡，
    原告等人於九十一年一月九日辦理遺產稅申報，列報遺產總
    額新臺幣（下同）一一五、七一六、二一二元，經被告核定
    遺產總額一五七、二六八、二二三元，遺產淨額六六、八○
    八、九九一元，應納稅額二一、八八四、六八六元，原告等
    人對核定遺產債權不服及請求增列父母扣除額，申請復查，
    案經被告復查結果，僅獲准追認扣除額一、○○○、○○○
    元，其餘仍維持原核定。原告等人對核定遺產債權乙項仍不
    甘服，提起訴願，亦遭駁回，遂提起本件行政訴訟。
二、兩造聲明：
  (一)原告聲明求為判決：
    (1)訴願決定及原處分（含復查決定）均撤銷。
    (2)訴訟費用由被告負擔。
  (二)被告聲明求為判決：
    (1)原告之訴駁回。
    (2)訴訟費用由原告負擔。
三、兩造主張之理由：
  甲、原告主張之理由：
    1.查本件原告甲○○分別於七十七年八月一日及七十八年四
      月十八日購買臺南市○○段一七六○、一七六○之三、一
      七六○之四、一七六○之五地號等四筆土地及桃園縣大園
      鄉○○段湳子小段四九四、四九五地號等二筆土地，除其
      中百分之三十由訴外人庚○○出資以外，百分之七十資金
      係由甲○○出資購買，並非被繼承人謝吉山出資。當年甲
      ○○有足夠的資力購買農地，此可由：「戶名甲○○彰化
      商業銀行南台南分行帳號00-00000-0-00活期儲蓄存款存
      摺（影本）」彰化商業銀行活期存款明細分類帳 (七十七
      年八月三十一日至七十七年十二月三十一日）及「戶名甲
      ○○台南區中小企業銀行南台南分行帳號000-0000-00000
      00-00活期存款存摺（影本）」內之存款可得證明。
    2.又謝吉山與庚○○於八十六年四月二十六日所立協議書內
      載：「右列土地係以謝吉山、庚○○為主共同出資購買，
      協議以有自耕農身分資格申請登記甲○○為所有權人」其
      中謝吉山出資部份，實係原告甲○○所出資，謝吉山自行
      代表原告甲○○擅自聲稱該等為伊所出資，並未照會原告
      甲○○，亦未得原告甲○○之認諾，更未有原告甲○○之
      簽認，不能作為謝吉山出資與庚○○合買農地之證明。況
      民法親屬編有關夫妻財產制先後於七十四年六月三日、八
      十五年九月二十五日修正公布，修正後親屬編第一千零十
      七條第一項前段：「夫或妻之財產分為婚前財產與婚後財
      產，由夫妻各自所有」；親屬編施行法第六條之一規定：
      「中華民國七十四年六月四日以前結婚，並適用聯合財產
      制之夫妻，於婚姻關係存續中以妻之名義在同日以前取得
      不動產，而有左列情形之一者，於本施行法中華民國八十
      五年九月六日修正生效一年後，適用中華民國七十四年民
      法親屬編修正後之第一千零十七條規定：一婚姻關係尚存
      續中且該不動產仍以妻之名義登記者。二夫妻已離婚而該
      不動產仍以妻之名義登記者。」原告甲○○取得前揭六筆
      農地一在七十七年八月一日，一在七十八年四月十八日，
      均在親屬編七十四年六月三日修正第一千零十七條以後，
      應適用前揭修正後條文，不動產所有權歸屬以登記為準，
      亦即登記妻名義之不動產所有權歸妻所有。謝吉山死亡前
      始終與原告甲○○維持婚姻關係，因此不動產所有權之取
      得，不論夫出資，或妻出資，其結果登記在妻名義之不動
      產，依前揭修正後親屬篇第一千零十七條規定，其所有權
      歸妻所有。因此前揭六筆農地均屬原告甲○○所有，並非
      謝吉山之遺產，應不在課稅之列。
    3.另遺產稅核定通知書「財產種類」其中「 0000-0000」所
      列六筆土地亦載明為「甲○○土地」足見該六筆土地係原
      告甲○○所有（含庚○○百分之三十所有權），並非謝吉
      山所有，甚為明顯。惟被告將該六筆土地列為「債權」，
      似指謝吉山對原告甲○○之債權請求權，亦即對該六筆土
      地謝吉山有請求原告甲○○移轉所有權之債權，此係誤解
      「謝吉山與甲○○於民國八十二年十月十八日所立切結書
      」之結果。按該切結書開頭即載明：「茲甲、乙雙方係結
      髮夫妻，因雙方個性不合，無法白頭偕老，嗣經雙方同意
      辦理離婚，其離婚條件已訂立於協議書上，茲雙方所有土
      地及不動產處理權利，業經雙方議定由雙方簽訂切結書：
      」足見雙方係以離婚為條件（停止條件）作為雙方所有土
      地及不動產移轉之條件。謝吉山迄死亡時並未與原告甲○
      ○離婚。條件未成就，不發生謝吉山對原告甲○○請求土
      地所有權移轉之請求權。雖切結書第三條載有：「雙方議
      定俟產權辦理完成時，遂即辦理離婚手續」，然此僅係指
      雙方同意離婚才「產權辦理完成時」後辦理離婚手續而已
      ，並非係產權辦理完成時才同意離婚。謝吉山立協議書及
      切結書後，不同意離婚，迄謝吉山死亡時即無請求原告甲
      ○○移轉土地所有權與伊，因其請求權之債權尚未成就故
      。
    4.又原告甲○○與謝吉山所簽立之切結書第四條雖載有：「
      登記於乙方名義，坐落鹽埕段一七六○號、一七六○之三
      號、一七六○之四號、一七六○之五號土地計四筆：以其
      乙方名義所有權人向甲方辦理設定抵押新台幣壹億元，爾
      後甲方有權將該四筆土地出售於他人，其所得款項，超過
      貸款金額壹億元時，全歸於子女所有」；第五條就坐落桃
      園縣大園鄉○○段湳子小段四九四號、四九五號土地亦同
      有此約定，然該「抵押新台幣壹億元」並無實際壹億元債
      權存在，蓋謝吉山並無各交付壹億元與原告甲○○，因此
      不發生抵押權設定之效力（無債權存在即無抵押權成立）
      。況設定當時係為預防原告甲○○出售該等土地與他人時
      所發生損失時之債權擔保，並非有交付一億元與原告甲○
      ○之債權設定。而雙方在同一切結書附記最後約定：「乙
      方名義坐落鹽埕段及橫山段之土地共計六筆，出售時所得
      價款，全歸由兩造所生之子女所有」，足見謝吉山雖有權
      將六筆土地出售於他人，然其所得價款不論若干，或有無
      超過壹億元，均全部由兩造所生之子女所有，因此享有土
      地出售之受益者亦即權利人是「兩造之子女」並非謝吉山
      。謝吉山需同意離婚後始得出售原告甲○○所有之土地，
      其後來不同意離婚，故無權出售原告甲○○土地；再者，
      原處分及復查訴願決定認為：「系爭切結書第四條及第五
      條之約定，則係將系爭六筆土地設定抵押權予被繼承人，
      被繼承人有權將系爭六筆土地出售予他人」更屬重大違誤
      之看法，蓋被繼承人之抵押權係無債權給付事實且係附停
      止條件之形式債權之抵押權，因停止條件尚未成就，尚未
      生抵押權效力，即尚不得聲請拍賣抵押物，何能謂「被繼
      承人有權將系爭六筆土地出售他人」？其認定錯誤，不言
      可喻。而所謂「甲方有權出售乙方土地於他人」意指謝吉
      山僅得出售原告甲○○土地於他人，其所得價款全部歸「
      兩造子女所有」，並非指謝吉山有權請求原告甲○○移轉
      土地所有權於伊，兩者不可同日而語。因此謝吉山生前對
      其妻所有前揭六筆土地並無得請求移轉所有權之債權，不
      應列有此債權為遺產財產權，應予剔除。
    5.再查，被繼承人謝吉山生前（八十二年十月十八日）與原
      告甲○○所訂切結書第一條: 「甲方（謝吉山）所有登記
      於乙方（甲○○）名義，坐落台南巿崇學路一四一號透天
      四層樓房一棟，其房屋所有權，甲方自願辦理贈與予乙方
      ，其土地所有權則歸由甲方所有，甲方並將該土地所有權
      向乙方辦理設定抵押權新台幣貳仟萬元，爾後甲方如將該
      筆土地轉讓他人，其所得超過設定價款，全歸由乙方所有
      」。該房屋基地即台南巿竹篙厝段一五三二地號，依據被
      告所發遺產稅核定通知書A30003土地欄記載仍列為謝吉山
      之遺產。若按照被告本件答辯理由: 「甲○○所有坐落鹽
      埕段一七六○地號、一七六○之三地號、一七六○之四地
      號、一七六○之五地號四筆及大園鄉○○段四九四地號、
      四九五地號二筆共六筆土地向謝吉山辦理設定抵押新台幣
      壹億元，因此該六筆土地亦列為謝吉山之遺產，應課徵遺
      產稅」，準此以觀，同樣係給對方設定抵押權，其所有權
      即認係抵押權人所有，則該竹篙厝段一五三二地號，原告
      甲○○為抵押權人，何以仍列為謝吉山之財產而為遺產，
      豈非自相矛盾？謝吉山所有竹篙厝段一五三二地號土地原
      告甲○○雖係抵押權人，但被告仍認為係謝吉山所有財產
      ; 因此原告甲○○所有前揭六筆土地，謝吉山雖係登記為
      抵押權人，揆諸被告認定之原則，其所有權仍為原告甲○
      ○所有，非謝吉山所有，自不應列為遺產課稅。
  乙、被告主張之理由：
    1.查所謂遺產，參據遺產及贈與稅法之規定，凡動產、不動
      產及其他一切有財產價值之權利均屬之，其形式不一而足
      ，自包括債權在內，且債權之估價，係以其債權額為其遺
      產價額。本件被繼承人與原告即其配偶甲○○於八十二年
      十月十八日訂立契約書，其中雙方約定原登記為原告甲○
      ○所有之臺南市○○段一七六○、一七六○之三、一七六
      ○之四、一七六○之五地號等四筆土地及桃園縣大園鄉○
      ○段湳子小段四九四、四九五地號等二筆土地各設定一○
      ○、○○○、○○○元抵押權予被繼承人，嗣後被繼承人
      謝吉山有權出售該等六筆土地，所得款項如超過設定抵押
      權金額，則歸渠等子女所有（切結書第四條及第五條），
      且原告甲○○辦妥產權移轉或抵押權設定後，被繼承人得
      給付原告甲○○一○、○○○、○○○元（切結書第二條
      ）。嗣原告甲○○於八十二年十月二十七日及十月二十八
      日依約設定最高限額抵押權各一○○、○○○、○○○元
      予被繼承人，存續期間均自八十二年十月十八日起至九十
      二年十月十八日止，惟被繼承人謝吉山未依約給付一○、
      ○○○、○○○元，原告甲○○乃據以向法院提起履行契
      約之民事訴訟，案經臺灣臺南地方法院八十六年度重訴字
      第二八四號民事判決，被繼承人謝吉山敗訴應給付原告甲
      ○○一○、○○○、○○○元，被繼承人謝吉山不服，提
      起上訴，經第二審判決上訴駁回，第三審裁定上訴駁回而
      告確定，雖被繼承人謝吉山提起再審之訴，仍遭駁回，被
      繼承人謝吉山生前乃依法院終局判決結果，於九十年六月
      二十二日將一○、○○○、○○○元提存於臺灣臺南地方
      法院提存所。次依據民法相關規定，抵押權係以擔保債務
      之清償為目的，不能離債權而單獨存在，債權未消滅之前
      ，抵押權即繼續存在，債務消滅時，抵押權即同時消滅，
      況系爭切結書之內容，係屬對待給付（原告甲○○設定系
      爭抵押權予被繼承人謝吉山，被繼承人謝吉山給付一○、
      ○○○、○○○元），且查系爭抵押權定有存續期間（自
      八十二年十月十八日起至九十二年十月十八日止），截至
      本件繼承日九十年七月十八日仍未消滅，是原告訴稱被繼
      承人謝吉山之抵押權係無債額給付事實、附停止條件之形
      式債權之抵押權及被繼承人謝吉山生前對其配偶並無請求
      移轉所有權之債權等語，與前揭見解有悖。綜上，被告依
      法院民事判決所認定之事實及判決結果，核認被繼承人謝
      吉山對其配偶即原告甲○○有遺產債權存在，並依系爭六
      筆土地公告現值計四二、○二九、七一一元核定為其價額
      ，並無不合，原告所稱洵不足採。
    2.至稱系爭不動產庚○○出資百分之三十乙節，經被告前以
      九十二年四月二十三日南區國稅法一字第○九二○○九九
      三五七號及同年五月十四日南區國稅法一字第○九二○○
      ○九九三六六號函請原告提示購地契約及支付價款相關證
      明文件供核，該函業已合法送達，惟迄未提示，又據前揭
      法院判決內容，得知庚○○出資購買之土地，係原告甲○
      ○名下臺南縣麻豆鎮○○○段一八○二及一八○三地號等
      二筆土地，與系爭原告甲○○應移轉產權或設定抵押權予
      被繼承人謝吉山之臺南市○○段一七六○、一七六○之三
      、一七六○之四、一七六○之五地號等四筆土地及桃園縣
      大園鄉○○段湳子小段四九四、四九五地號等二筆土地不
      同，其所稱顯與事實不符。本件原告之訴並無理由，應予
      駁回。
  理  由
一、按「凡經常居住中華民國境內之中華民國國民死亡時遺有財
    產者，應就其在中華民國境內境外全部遺產，依本法規定，
    課徵遺產稅。」、「本法稱財產，指動產、不動產及其他一
    切有財產價值之權利。」及「債權之估價，以其債權額為其
    價額。」分別為遺產及贈與稅法第一條第一項、第四條第一
    項及同法施行細則第二十七條前段所明定。
二、本件被繼承人謝吉山於九十年七月十八日死亡，原告等人於
    九十一年一月九日辦理遺產稅申報，列報遺產總額一一五、
    七一六、二一二元，經被告核定遺產總額一五七、二六八、
    二二三元，遺產淨額六六、八○八、九九一元，應納稅額二
    一、八八四、六八六元，原告等人對核定遺產債權不服及請
    求增列父母扣除額，申請復查，案經被告復查結果，僅獲准
    追認扣除額一、○○○、○○○元，其餘仍維持原核定等情
    ，此有被告遺產稅核定通知書、復查決定書附卷可稽，並為
    兩造所不爭執，堪信為真實。
三、被告原核定以原告等人就被繼承人謝吉山之遺產債權漏未申
    報，無非以：被繼承人謝吉山與其配偶即原告甲○○於八十
    二年十月十八日訂立之切結書，雙方約定原登記為原告甲○
    ○所有之臺南市○○段一七六○、一七六○之三、一七六○
    之四、一七六○之五地號等四筆土地及桃園縣大園鄉○○段
    湳子小段四九四、四九五地號等二筆土地，於原告甲○○辦
    妥產權移轉或抵押權設定後，被繼承人謝吉山即應給付原告
    甲○○一○、○○○、○○○元。嗣原告甲○○於八十二年
    十月二十七日及十月二十八日依約設定最高限額抵押權各一
    ○○、○○○、○○○元予被繼承人，存續期間均自八十二
    年十月十八日起至九十二年十月十八日止，惟被繼承人謝吉
    山未依約給付一○、○○○、○○○元，原告甲○○乃據以
    向法院提起履行契約之民事訴訟，案經臺灣臺南地方法院八
    十六年度重訴字第二八四號民事判決，被繼承人謝吉山敗訴
    ，應給付原告甲○○一○、○○○、○○○元。被繼承人謝
    吉山不服，提起上訴，先後經第二審及第三審以判決及裁定
    駁回其上訴而告確定。嗣被繼承人謝吉山雖提起再審之訴，
    仍遭駁回。而被繼承人謝吉山生前已依法院終局判決結果，
    於九十年六月二十二日將一○、○○○、○○○元提存於臺
    灣臺南地方法院提存所，則被告依法院民事判決所認定之事
    實及判決結果，核認被繼承人謝吉山對其配偶即原告甲○○
    有遺產債權存在，並依系爭六筆土地公告現值計四二、○二
    九、七一一元核定為其價額云云，為其依據。惟查：
    1.依原處分卷所附被繼承人謝吉山與原告甲○○於八十二年
      十月十八日訂立之切結書第二條約定：「乙方（即本件原
      告）同意放棄其他一切登記於名義之土地所有權，即日起
      辦理產權移轉或抵押設定，全部辦理完成時，甲方得給付
      乙方新台幣壹仟萬元正。」是以，原告甲○○就其名下登
      記之土地，究係要辦理產權移轉或抵押設定予被繼承人謝
      吉山，此預定的數宗給付，乃處於被選擇的狀態，而屬於
      選擇之債之法律關係，必須由有選擇之人，選定其一，始
      能給付，否則無法履行，亦無法強制執行。至選擇權的主
      體，依民法第二百零八條規定：「於數宗給付中得選定其
      一者，其選擇權屬於債務人。但法律另有規定或契約另有
      訂定者不在此限。」準此，前開數宗給付之選擇權既屬於
      債務人即原告甲○○，則原告甲○○一經行使其選擇權，
      則其與被繼承人謝吉山間之權利義務關係即因而確定。
    2.原告甲○○嗣依前揭切結書約定，而於八十二年十月二十
      七日及十月二十八日分別將其所有坐落台南市○○段一七
      六○地號、一七六○之三地號、一七六○之四地號、一七
      六○之五地號四筆土地及桃園縣大園鄉○○段四九四地號
      、四九五地號二筆土地各設定一億元之最高限額抵押權予
      被繼承人謝吉山，存續期間均自八十二年十月十八日起至
      九十二年十月十八日止，不惟有土地登記謄本附於原處分
      卷可稽，亦為被告所不爭執。查依上揭切結書第二條之約
      定，原告甲○○就其名下登記之土地，究係要辦理產權移
      轉或抵押設定予被繼承人謝吉山，屬選擇之債，而原告甲
      ○○依法有選擇權，其既選擇就其名下之土地設定抵押權
      予被繼承人謝吉山，則原來之選擇之債即變為單一之債，
      是原告甲○○於完成抵押權之設定登記，即已履行切結書
      第二條所定之義務自明，當無庸再將上開土地辦理產權之
      移轉登記，從而原告甲○○自得本於同條之約定而向被繼
      承人謝吉山請求給付一千萬元，此正為日後原告甲○○向
      法院提起履行契約民事訴訟而獲得勝訴判決之原因，亦有
      台灣台南地方法院八十六年度重訴字第二八四號、台灣高
      等法院台南分院八十八年度重上字第十五號民事判決及最
      高法院八十九年度台上字第八六號民事裁定附卷可參。
    3.又被繼承人謝吉山雖對前開台灣高等法台南分院八十八年
      度重上字第十五號民事判決提起再審之訴，惟仍遭判決駁
      回（台灣高等法台南分院八十九年度再字第二十四號民事
      判決參照）。嗣被繼承人謝吉山生前乃依上開法院終局判
      決結果，於九十年六月二十二日將一○、○○○、○○○
      元提存於臺灣臺南地方法院提存所，惟此項債務之履行，
      祗是作為原告甲○○履行設定抵押權之對待給付，申言之
      ，雙方就其切結書第二條所生之債權債務關係既均已履行
      完畢，自不再生有請求履行契約之情事，是被繼承人謝吉
      山自不因將前開一千萬元提存於法院，而得另行請求原告
      甲○○將其所有坐落台南市○○段一七六○地號、一七六
      ○之三地號、一七六○之四地號、一七六○之五地號四筆
      土地及桃園縣大園鄉○○段四九四地號、四九五地號二筆
      土地移轉登記予伊，自不待言。
    4.再者，被繼承人謝吉山與原告甲○○訂立之切結書第四條
      及第五條，雖約定被繼承人謝吉山爾後有權將上開台南市
      ○○段四筆土地及桃園縣大園鄉○○段二筆土地出售於他
      人，其所得款項超過貸款金額（註：應為抵押權之誤）一
      億元時，全歸雙方所生子女所有，雙方不得有任何異議等
      語，然是項約定僅謂被繼承人謝吉山有權出售該系爭土地
      及出售系爭土地後之部分金額應歸由雙方之子女所有而已
      。雖出售系爭土地後之價金歸屬，於切結書後另書立「附
      記：乙方名義坐落鹽埕段及橫山段之土地共計陸筆，出售
      時所得價款，全歸由兩造所生子女所有。」等語，惟姑不
      論出售系爭六筆土地後之價金是否全歸渠等子女所有，均
      難據此而認為被繼承人謝吉山有向原告甲○○請求移轉系
      爭土地之請求權。準此，被告以被繼承人謝吉山與原告甲
      ○○間確有請求履行契約之情事，乃按系爭六筆土地之公
      告現值合計四二、○二九、七一一元，認屬係被繼承人謝
      吉山對原告甲○○之債權，自有誤解。
    5.其次，最高限額抵押權係對於債權人一定範圍內之不特定
      債權，預定一最高限額，由債務人或第三人提供抵押物予
      以擔保之特殊抵押權。又最高限額抵押契約，所擔保之債
      權額，在結算前並不確定，實際發生之債權額不及最高限
      額時，應以其實際發生之債權額（可能為零）為準，尚難
      僅憑最高限額抵押權之設定登記，推定債權人有如登記所
      示之債權額存在。查原告甲○○前依切結書約定，於八十
      二年十月二十七日及十月二十八日分別將其所有坐落台南
      市○○段一七六○地號、一七六○之三地號、一七六○之
      四地號、一七六○之五地號四筆土地及桃園縣大園鄉○○
      段四九四地號、四九五地號二筆土地各設定一億元之最高
      限額抵押權予被繼承人謝吉山，存續期間均自八十二年十
      月十八日起至九十二年十月十八日止，詳如上述。茲須審
      究者，乃是項最高抵押權所擔保之債權是否存在，以判斷
      被繼承人謝吉山死亡後是否對原告甲○○尚有遺產債權而
      需課徵遺產稅。經查，被繼承人謝吉山生前與原告甲○○
      因雙方個性不合，嗣經雙方同意協議離婚，乃就雙方財產
      處理交換方式於八十二年十月十八日訂立切結書，此觀該
      該切結書開頭即載明：「茲甲、乙雙方係結髮夫妻，因雙
      方個性不合，無法白頭偕老，嗣經雙方同意辦理離婚，其
      離婚條件已訂立於協議書上，茲雙方所有土地及不動產處
      理權利，業經雙方議定由雙方簽訂切結書：．．．」自明
      。是被繼承人謝吉山生前與原告甲○○相互間之現有債權
      債務，理應會詳載於切結書上。惟觀該切結書第四條、第
      五條約定，雖均有載明原告甲○○應將其所有坐落台南市
      ○○段四筆土地及桃園縣大園鄉○○段二筆土各設定一億
      元抵押權予被繼承人謝吉山，惟並無隻字片語提及該二億
      元之抵押債權發生之原因及交付之方式，且被告亦無法證
      明被繼承人謝吉山生前確實有借貸予原告甲○○二億元之
      事實，足徵切結書上所記載之二億元最高限額抵押債權，
      乃是訂立切結書時基於特定之擔保目的而有此約定，並非
      真有實際之債權債務存在，此亦可由證人庚○○（即被繼
      承人謝吉山之胞弟）到庭證稱：「（問）當時為何還要辦
      理抵押權設定，不乾脆就辦理移轉登記就好？（答）當時
      抵押是完全沒有資金來往，純粹是假設定，是因為當時他
      們雙方都互不信任，且他們也是都為他們的子女著想，該
      土地日後出售所得資金也是歸他們的子女，我嫂嫂也不願
      意直接將土地移轉登記給我哥哥，所以，他們當時就想到
      以虛設抵押權的方式，讓我哥哥取得抵押權以求保障，而
      這樣的方式我嫂嫂可以接受，所以，才會作如此的約定，
      但是，事實上無壹億或貳億的債權債務關係。」等語（參
      本院九十五年三月九日訊問筆錄）得到證明。申言之，被
      繼承人謝吉山生前對原告甲○○並無實際貳億元債權存在
      ，其所以有最高限額抵押權之設定，乃基於原告甲○○與
      被繼承人謝吉山間相互不信任，且為顧及被繼承人謝吉山
      有權得出售系爭六筆土地，而出售土地後之價額應歸子女
      所有，遂有設定最高限額抵押權之動機，以達到原告甲○
      ○放棄登記於其名下土地之最終目的。從而原告等人主張
      被繼承人謝吉山之抵押權係無債額給付事實之抵押權，堪
      足以採信。
    6.被繼承人謝吉山生前對原告甲○○並無實際貳億元債權存
      在，而系爭六筆土地迄今亦未出售予他人，則被繼承人謝
      吉山死亡後，其對原告甲○○自無遺產債權存在。從而被
      告辯稱系爭最高限額抵押權定有存續期間（自八十二年十
      月十八日起至九十二年十月十八日止），而其擔保之債權
      既未因清償而消滅，則系爭抵押權截至本件繼承日九十年
      七月十八日仍未消滅。然被繼承人謝吉山既已給付一○、
      ○○○、○○○元予原告甲○○，是被告依法院民事判決
      所認定之事實及判決結果，核認被繼承人謝吉山對原告甲
      ○○有遺產債權存在，並無不合云云，並不足採。
四、綜上所述，原告上開主張，要屬可採。被告未予查明，即認
    被繼承人謝吉山死亡後對原告甲○○仍留有請求移轉系爭六
    筆土地之遺產債權存在，並依系爭六筆土地公告現值計四二
    、○二九、七一一元核定為其價額，自有誤解。訴願決定未
    予糾正，仍持相同論見，亦有疏略。原告執以指摘，為有理
    由，應均予撤銷，以期適法。又本件事證已臻明確，兩造其
    餘爭執，經核與判決結果不生影響，即無逐一論述之必要，
    附此明。
五、據上論結，本件原告之訴為有理由，爰依行政訴訟法第一百
    九十五條第一項前段、第九十八條第三項前段，判決如主文
    。
中    華    民    國    95    年    6     月    28    日
                  第三庭審判長法  官    邱政強
                              法  官    李協明
                              法  官    詹日賢
以上正本係照原本作成。
如不服本判決，應於判決送達後20日內向本院提出上訴書狀，其
未表明上訴理由者，應於提起上訴後20日內向本院提出上訴理由
書（須按對造人數附繕本）；如於本判決宣示或公告後送達前提
起上訴者，應於判決送達後20日內補提上訴理由書（須附繕本）
。未表明上訴理由者，逕以裁定駁回。
提起上訴應預繳送達用雙掛號郵票7份（每份34元）。
中    華    民    國    95    年    6     月    28    日
                              書記官    藍慶道


司法院資訊處製作；財團法人民間司法改革基金會備份。
